臺灣桃園地方法院民事判決
110年度重訴字第182號
原      告  黃淳峰  
訴訟代理人  黃博駿  
被      告  黃淑婷  

法定代理人  蔡露夏  
            黃一    
上列當事人間請求塗銷預告登記事件，本院於民國110年11月23
日言詞辯論終結，判決如下：
    主  文
被告應將如附表所示不動產，由桃園市楊梅地政事務所以105年7
月5日楊地字第89820號所為如附表所示之預告登記予以塗銷。
訴訟費用由被告負擔。
    事實及理由
壹、程序方面：
    被告之法定代理人丁○○未於言詞辯論期日到場，查無民事訴
    訟法第386 條所列各款情形，爰依原告之聲請，由其一造辯
    論而為判決。
貳、實體方面：
一、原告主張：被告之法定代理人甲○明知伊名下所有坐落於桃
    園市○○區○○段0000地號土地（下稱系爭土地）係伊受贈自訴
    外人黃阿枝（即甲○之父）之財產，且伊之國民身分證（下
    稱身分證）及上開系爭土地權狀均未遺失，該權狀係交由伊
    之叔叔即甲○之胞弟黃銘泉及其配偶陳金菊夫妻保管，且伊
    與被告間並無金錢消費借貸關係等情，竟於民國105 年7 月
    5 日前某日，以為被告處理系爭土地抵押權、預告登記設定
    事宜為由，基於行使偽造私文書、使公務員登載不實之犯意
    ，持丁○○之印章及臺灣高等法院109年度上易字第1367號刑
    事判決（下稱系爭刑事判決）附表編號5所示文件，交付不
    知情之訴外人即代書李秋蓉，委託其於105年7月5日至楊梅
    地政事務所，申請將伊所有系爭土地設定新臺幣（下同）70
    0 萬元最高限額抵押權予被告並同時辦理預告登記（下稱系
    爭預告登記），而蓋用丁○○之印文於土地登記申請書、抵押
    權設定契約書、預告登記申請書（下稱系爭預告登記申請書
    ）上，使不知情之承辦公務員將上開虛偽不實事項登載於職
    務上掌管之土地登記電腦系統公文書上，足以生損害於伊及
    地政機關對於土地登記管理之正確性。為此，爰依民法第76
    7條第1項規定，提起本件訴訟等語。並聲明：請求將系爭土
    地上之系爭預告登記塗銷。
二、被告則以：兩造於前案和解成立時已達成共識，為免應訴之
    煩，故伊同意塗銷抵押權，惟就系爭預告登記部分係屬原告
    對丁○○之補償，且原告亦於和解書中簽名，應表示同意和解
    之內容；且黃阿枝於108年5月8日另簽立財產重新分配切結
    書，其上記載將系爭土地贈與黃露夏，堪認辦理系爭預告登
    記於法有據；而辦理系爭預告登記時係由黃阿枝將原告之身
    分證等件交予甲○，並連同系爭土地所有權狀、印鑑證明交
    由李秋蓉辦理，全程皆有與黃阿枝商量並錄音存證等語，資
    為抗辯。
三、按所有人對於無權占有或侵奪其所有物者，得請求返還之。
    對於妨害其所有權者，得請求除去之。有妨害其所有權之虞
    者，得請求防止之。民法第767 條第1 項定有明文。代理人
    之意思表示，因其意思欠缺、被詐欺、被脅迫，或明知其事
    情或可得而知其事情，致其效力受影響時，其事實之有無，
    應就代理人決之。但代理人之代理權係以法律行為授與者，
    其意思表示，如依照本人所指示之意思而為時，其事實之有
    無，應就本人決之。此亦為民法第105 條所明定。經查：甲
    ○以被告法定代理人之身分，為被告處理系爭土地抵押權設
    定事宜，竟基於行使偽造私文書、使公務員登載不實之犯意
    ，於105 年7 月5 日前某日，將丁○○之印章及系爭刑事判決
    附表編號5 所示文件，交付不知情之代書李秋蓉，委託其於
    105 年7 月5 日至楊梅地政事務所，將系爭土地設定700 萬
    元最高限額抵押權予被告，並蓋用丁○○之印文於土地登記申
    請書、抵押權設定契約書上，使不知情之承辦公務員將上開
    虛偽不實事項登載於職務上掌管之土地登記電腦地籍系統之
    準公文書上，足以生損害於原告、丁○○及地政機關對於土地
    登記管理之正確性，案經系爭刑事判決判處罪刑確定，而細
    繹系爭刑事判決之理由，係以甲○之自白、相關申請文件等
    相互勾稽為據，顯見所為之判斷，已經實質調查證據，亦符
    合經驗法則，難認有何瑕疵，自足作為本件判斷之依據。原
    告所主張之前述事實，已堪信為真實。又上開刑事判決雖未
    認定系爭預告登記之部分，然當時是將系爭土地的土地所有
    權狀、印鑑證明一起交給李秋蓉事務所辦理上開抵押權即及
    系爭預告登記乙節，業據甲○自承在卷（本院卷第166 頁）
    ，且由系爭預告登記申請書上之收件章日期與上開抵押權申
    請書同為105 年7 月5 日（本院卷第125 頁、桃園地檢署10
    6 年度他字第5366號卷第12頁），系爭預告登記申請書並載
    明為連件序別共2 件、第2 件，土地所有權狀、戶籍謄本、
    印鑑證明等均援用1/2 份等情（本院卷第125 頁），堪認系
    爭預告登記亦係甲○以上開偽造文書犯行所辦理，自屬不法
    侵害原告之所有權，原告依民法第767條第1項訴請塗銷，洵
    屬有據。又系爭預告登記並未在上開刑事案件起訴及判決之
    犯罪事實範圍內，堪認原告與被告法定代理人於108年12月2
    3日在本院刑事庭成立之調解內容（本院108年度附民移調字
    第1467號）不包括系爭預告登記（見本院108年度易字第818
    號卷第93-94頁），附此敘明。
四、再按「聲請保全左列請求權之預告登記，應由請求權人檢附
    登記名義人之同意書為之：一、關於土地權利移轉或使其消
    滅之請求權。二、土地權利內容或次序變更之請求權。三、
    附條件或期限之請求權」，土地法第79條之1 第1 項定有明
    文。次按「所有人對於無權占有或侵奪其所有物者，得請求
    返還之。對於妨害其所有權者，得請求除去之。有妨害其所
    有權之虞者，得請求防止之」，民法第767 條亦有明定。又
    「當事人主張有利於己之事實者，就其事實有舉證之責任」
    ，則為民事訴訟法第277 條第1 項所規定。甲○雖於本院審
    理時提出訴外人黃阿枝之108 年5 月8 日財產重新分配切結
    書1 紙，其上記載將系爭土地贈與丁○○云云（本院卷第169 
    頁），然原告早已於103 年6 月20日因贈與取得系爭土地所
    有權，基於債之相對性，上開分配書本不拘束原告，況上開
    分配書係記載分配予丁○○而非被告，自無法執此認定「兩造
    間有土地法第79條之1 第1 項規定之事由」、「兩造間有辦
    理系爭預告登記之合意」。綜上，被告所舉之證據不足證明
    「兩造間有土地法第79條之1 第1 項規定之事由」、「兩造
    間有辦理系爭預告登記之合意」，而系爭預告登記確已對原
    告就系爭不動產所有權造成限制、妨礙，則原告依民法第76
    7 條第1 項之規定，請求被告塗銷系爭預告登記，自屬有據
    。
五、況按未成年子女，因繼承、贈與或其他無償取得之財產，為
    其特有財產。父母對於未成年子女之特有財產，有使用、收
    益之權。但非為子女之利益，不得處分之，民法第1087條、
    第1088條第2 項定有明文。故父母對於未成年之特有財產所
    為之處分，自應為子女之利益，始得為之，此係強制禁止規
    定，不容當事人任意變更，而不動產設定抵押權，係屬處分
    行為，是父母就未成年子女特有財產之房地因擔保債權所為
    抵押權設定，苟無足以認定有為該子女利益之特別情事，自
    為法所不許（最高法院42年台上字126 號判例、86年度台上
    字第334 號判決意旨參照）。系爭土地既為原告之特有財產
    ，而辦理系爭預告登記時，原告為未成年人，難謂為原告之
    利益所為，依前開法條及最高法院判例、判決意旨，其所為
    同意系爭預告登記之處分行為應屬違反法律之強制禁止規定
    而無效。則原告依民法第767 條第1 項之規定，請求被告塗
    銷系爭預告登記，自屬有據。
六、綜上所述，原告之訴為有理由，應予准許。
七、本件為判決之基礎已臻明確，兩造其餘主張、陳述並所提證
    據均與本件之結論無礙，爰不再一一論述，附此敘明。
八、訴訟費用負擔之依據：民事訴訟法第78條。
中　　華　　民　　國　　110 　年　　12　　月　　28　　日
                  民事第四庭    法　官　游智棋

以上正本係照原本作成。
如對本判決上訴，須於判決送達後 20 日內向本院提出上訴狀。
如委任律師提起上訴者，應一併繳納上訴審裁判費。
中　　華　　民　　國　　110 　年　　12　　月　　28　　日
                                書記官　李韋樺
　　　　　　　　　　　　　　　　
附表
性質 不動產內容 權利範圍 預告登記內容   土地 桃園市○○區○○段0000地號土地 1/1 ①民國105年7月5日楊地字第89820號 ②預告登記請 求權人：乙○○ ③內容：未辦妥所有權移轉予請求權人前不得移轉予第三人 ④義務人：丙○○ ⑤限制範圍：全部 ⑥105年7月5日登記